【裁判字號】    96,訴,533
【裁判日期】    980319
【裁判案由】    損害賠償
【裁判全文】
臺灣苗栗地方法院民事判決               96年度訴字第533號
原      告  國勝豐工具機股份有限公司
法定代理人  庚○○
訴訟代理人  李震華律師
            李添興律師
複代理人    林助信律師
被      告  戊○○
                        號
訴訟代理人  林富華律師
上列當事人間請求損害賠償事件，本院於民國98年2 月26日言詞
辯論終結，判決如下：
    主  文
原告之訴及假執行之聲請均駁回。
訴訟費用由原告負擔。
    事實與理由
壹、程序事項：
    按訴狀送達後，原告不得將原訴變更或追加他訴，但擴張或
    減縮應受判決事項之聲明者，不在此限。民事訴訟法第255
    條第1 項第3 款定有明文。原告起訴時訴之聲明第1 項原為
    ：「被告應給付原告新臺幣（下同）3,000,000 元，及自起
    訴狀繕本送達翌日起至清償日止，按年息百分之5 計算之利
    息。」嗣於民國98年1 月23日具狀變更訴之聲明為：「被告
    應給付原告4,987,768 元，及其中3,000,000 元自起訴狀繕
    本送達翌日起，其中1,987,768 元自擴張聲明狀繕本送達翌
    日起分別至清償日止，按年息百分之5 計算之利息。」核屬
    擴張應受判決事項之聲明，依前開說明，自應准許。
貳、實體事項：
一、原告主張：
  (一)原告於95年11月27日與被告簽訂租賃契約，承租被告所有苗
    栗縣後龍鎮○○○段4343地號及其周圍等筆土地內，提供靠
    高速公路旁範圍長50公尺、寬30公尺內土地，作為原告設置
    T-Bar 廣告看板之用，原告已依約交付訂金及租金與被告。
    嗣苗栗縣政府派員於96年3 月13日至系爭土地會勘測量時，
    兩造均到場協助主管人員指界，就設置位置達成共識。詎原
    告依法取得苗栗縣政府核發之雜項執照，於96年11月5 日進
    場施工時，被告卻指示原告需將T-Bar 廣告物設置於系爭土
    地角落緊鄰道路之位置，將造成T-Bar 廣告物違法突出於道
    路邊線，故而當場遭主管人員制止，足證被告拒絕原告施工
    之無理要求，反而造成違法。原告承租被告所有系爭土地，
    已履行給付訂金、租金之義務，自得就土地使用收益，被告
    應履行交付土地與原告使用之義務，且不應干涉原告選擇廣
    告招牌之設立位置。合約書第11條雖載有「見證人簽字後生
    效」之文字，惟非系爭土地租約之生效要件，被告據此主張
    合約書並未生效云云，與兩造已各自履行部分義務之事實相
    違，並無理由。
  (二)兩造雖未明確約定T-Bar 廣告物之設置地點，然由合約書第
    1 條約定原告承租範圍達長度50公尺、寬度30公尺之面積，
    遠超過系爭4343地號土地面積，合約書第8 條載明「…乙方
    所有之地號，周圍不得再租給第2 人使用。」而同段4344地
    號土地所有權人係被告之子，可知被告於簽約時確有表明周
    圍同段4344地號土地為其家族所有，同意原告得於長度50公
    尺、寬度30公尺之範圍內選定合法設置廣告物之地點，並同
    意原告之機具入場施工時，可拆除4344地號土地靠近4343地
    號土地臨路邊水泥基座防水牆。
  (三)T-Bar 廣告物面板長度為18公尺（中心點兩邊各長9 公尺）
    ，若依原告申請雜項執照時繪製之套繪圖，系爭Ｔ-Bar廣告
    物面板長度未超出道路邊界。原告主張原欲施工之正確位置
    係苗栗縣竹南地政事務所（下稱竹南地政）97年8 月28日複
    丈成果圖（下稱複丈成果圖）所示代號甲，距離現況路段10
    公尺，T-Bar 廣告物面板不會超過道路邊線。而複丈成果圖
    代號丙之位置雖經由竹南地政將系爭T-Bar 雜項執照之申請
    圖套繪而成，惟該點（未埋樁）距離現況路段7.5 公尺，將
    造成T-Bar 廣告物面板超出道路邊界，與原套繪圖不符。至
    96年11月5 日當日實際施工之位置，無論為複丈成果圖所示
    代號乙或丁，各距離現況路段6.5 公尺、5 公尺，亦將導致
    面板長度違法超出道路邊界。故被告主張兩造約定施工位置
    在系爭4343地號土地角落或複丈成果圖代號丁云云，均無可
    採。
  (四)本件被告給付義務已於原告通知入場施工時屆至，因被告不
    完全給付及拒絕給付而陷於遲延，嗣經原告限期催告，逾期
    仍拒不給付，原告自得依法解除契約，爰以起訴狀之送達為
    解除契約之意思表示。又原告於本院審理中，已2 次以存證
    信函催告被告依苗栗縣政府核准之位置履約，被告拒絕配合
    ，故以97年5 月30日書狀為解除契約之意思表示。又解除契
    約並不影響損害賠償請求權之行使，原告因被告違約行為，
    受有4,987,768 元之損害【T-Bar 製作工程款2,362,500 元
    、申請雜項執照之規費46,768元、大冶建築師事務所設計、
    監造費用128,500 元（因包含2 筆不同位置工程之設計費用
    共257,000 元，故折半計算）、96年11月5 日施工費50,000
    元、被告拒絕履約造成原告預期可得租金之所失利益2,400,
    000 元】。另依合約書所載，原告係向被告承租系爭4343地
    號土地整筆，非限於該筆土地內某處土地，98年2 月10日言
    詞辯論筆錄所記載兩造不爭執事項：「(一)…原告向被告承租
    被告所有苗栗縣苦苓腳段第4343地號土地內某處土地，供原
    告…」之「內某處土地」為贅文，應予刪除。為此依民法第
    227 條、第231 條、第232 條、第254 條、第260 條提起本
    訴。並聲明：(一)被告應給付原告4,987,768 元，及其中3,00
    0,000 元自起訴狀繕本送達翌日起，其中1,987,768 元自擴
    張聲明狀繕本送達翌日起分別至清償日止，按年息百分之5
    計算之利息。(二)原告願供擔保，請准宣告假執行。
二、被告則辯以：
  (一)原告為設立T-Bar 廣告招牌，向被告承租系爭4343地號土地
    ，兩造約定T-Bar 基座位置應以系爭土地內靠近小路之西南
    角落為範圍。原告交付訂金及租金後，被告依約交付系爭土
    地供原告進場施工。原告於96年11月5 日進場施工，施工前
    原告曾徵詢被告及被告配偶即證人丁○○之意見，欲更換施
    工位置，被告認該位置（原告所稱複丈成果圖代號乙、被告
    所稱複丈成果圖代號丁）鄰近原約定位置而同意更改，原告
    將系爭土地附近之擋水牆破壞後，施工機具陸續進場，原告
    之施工人員亦著手在兩造約定之地點開挖，設立基座並插放
    鐵板、工程鐵等。詎同日下午原告再次無故要求更換施工位
    置至靠近高速公路旁，接近田地中央，始遭被告拒絕，原告
    諉稱被告夥眾至現場阻止施工，係違反事實之飾詞。原告再
    度要求更換位置的原因縱如其所稱係原約定位置會侵犯路權
    云云，俱屬原告申請執照或設計看板時有可歸責於己之事由
    所致，不影響被告已依約履行出租人對於租賃物即約定位置
    之交付義務。
  (二)依原告所提出之苗栗縣政府雜項執照核准開工函及被告提出
    之苗栗縣稅捐稽徵處函文，申請標的僅系爭4343地號土地1
    筆，與同段周圍土地無關。再觀諸原告申請系爭T-Bar 廣告
    物雜項執照中，廣告物坐落位置為複丈成果圖所示代號丙，
    而原告於96年11月5 日經兩造協議後實際開挖位置，無論為
    代號乙或代號丁，均與代號丙較為接近，反而距離原告事後
    諉稱原欲施工位置即代號甲較遠，益徵兩造簽約時確實曾約
    定施工位置在靠近如被告於本院97年2 月19日答辯狀附圖所
    示小路之角落範圍。故原告於施工當日未按其原申准之位置
    （即複複丈成果圖代號丙）施作，經原告擇定實際開挖地點
    ，於施工後竟再次無故要求更換其他位置，則被告不提供除
    約定範圍外之其他位置供原告施作，並無債務不履行之情事
    。又原告就承租土地設置T-Bar 廣告招牌業務，均沿用其制
    式化合約書，兩造簽訂之合約書所載，於租賃土地地號之後
    約定「廣告用途，使用面積為長度50公尺，寬度30公尺…」
    或「…乙方所有之地號、周圍高速公路旁不得再租給第二人
    使用」等語，不因約定地號土地之鄰地是否為同一人所有而
    異，此純為原告為符合相關法令及競業禁止所定制式條款，
    參照民法第247 條之1 立法意旨，該約定已加重承租人之責
    任並對承租人有重大不利益，應屬無效約定。
  (三)就原告請求之損害項目及金額，抗辯如下：
    1.系爭T-Bar廣告物工程款2,362,500 元部分：
      被告否認原告所提出支票存根5 紙、三井廣告工程有限公
      司（下稱三井公司）開立與原告之發票2 紙、三井公司開
      立與鼎祐營造工程股份有限公司（下稱鼎祐公司）之發票
      1 紙等私文書影本之形式真正。且經核對上開證物之簽立
      日期，有未簽約即付訂金、尚未施工即給付工程款、已停
      工又給付工程款之情事，有違常理，請求金額亦與原告與
      三井公司簽立之工程合約書（見本院卷第12頁）所約定之
      工程款總額、付款方式不符，顯見原告與三井公司間往來
      款項之證據，屬通謀虛偽意思表示而無效。
    2.原告申請苗栗縣政府核准執照之規費46,768元部分：
      原告提出收據4 紙，其中苗縣收字第610569、610570號收
      據與本院卷附苗栗縣政府檢附之96栗商建後雜字第1 號雜
      項執照卷內所附收據不同，無任何關聯性。況公司支出申
      請費為申請建造執照之必要程序，原告在建照核准後方履
      行其給付租金義務，足徵其餘審查費與回饋金本屬原告定
      作T-Bar 廣告物申請建造執照之必要成本。
    3.原告委由建築師申請建照費用128,500元部分：
      被告否認原告所提出大冶建築師事務所報價單等私文書影
      本之形式真正。且上開報價單記載「後龍樹立廣告雜項工
      程（第二件打9 折）…101,556 元」等語，原告將2 件委
      託建照申請案費用除以2 後作為請求金額，自不合理。況
      原告申請建照等相關費用之支出，本係定作T-Bar 廣告物
      之必要成本。
    4.96年11月5 日施工人員進場施工支出之費用50,000元：
      被告否認原告所提出三井公司工程估價單等私文書影本之
      形式真正。系爭土地僅經原告開挖3 米深，未施作鋪設鐵
      板、板面噴漆制作等工作項目，而上開估價單工程名稱加
      註「追加部分」並列有3 項追加工程（「地樑鋼筋、H 型
      鋼」、「預拌混泥土」、「挖土機」），明顯非本件工程
      之相關施工。此外，該估價單總額441,000 元，備註欄載
      明「此發票已開2/27鼎祐…XU00000000＄463,050 元」等
      語，核與證人林福生於本院98年2 月10日言詞辯論期日證
      稱本院卷第139 頁統一發票係因本件工程收受等語有所出
      入，足徵此估價單雖記載「第一次現場開挖吊車費含運費
      ，50,000元」等語，亦與本件工程無關。縱使施工當日確
      有支出費用，亦應包含於上開系爭T-Bar 廣告物工程款2,
      362,500 元中，原告請求此項支出，並無理由。
    5.T-Bar 租金損害之所失利益2,400,000 元：
      原告雖提出與丙○○即證人林福生簽訂之戶外廣告租賃合
      約，惟該合約所示簽約日為96年11月1 日，較原告委託三
      井公司承製廣告看板簽訂合約之96年11月5 日早，顯不合
      常理。而苗栗縣政府96年10月31日府商建字第0960160565
      號就原告申報開工乙案准予備查函文所示，申報開工之營
      造商為鼎祐公司，而林福生為鼎祐公司之負責人，此與林
      福生於本院證稱「…因整地就有問題，所以沒報開工。」
      等語，顯屬矛盾。另原告於苗栗縣苑裡鎮○○段2065地號
      土地（約國道3 號南下156 公里附近）出租T-Bar 廣告看
      板，迄至97年5 月間仍未有任何廣告上刊，原告大可將該
      T-Bar 廣告看板交由林福生刊登廣告，何須待本件系爭T-
      Bar 工程糾紛處理完畢，俱見證人林福生就上揭承租廣告
      看板之證詞與原告通謀為虛偽意思表示之成份頗高。原告
      承租土地設立T-Bar 廣告看板，事前須申請建照、嗣後須
      施作看板工程，並非數日可蹴，其後須經驗收始能刊登廣
      告。原告所示證據均無法充分證明其依民法第216 條第2
      項規定視為所失利益為何。
  (四)退萬步言，兩造各自提出之合約書第11條均載明「本合約自
    簽約日起，並由甲乙雙方、見證人簽字後生效，雙方各執一
    份，以玆信守」等語，而2 份合約書之見證人簽章欄位均空
    白，則系爭合約應屬尚未生效。並聲明：(一)如主文第1 項所
    述。(二)如受不利判決，願供擔保請准免為假執行。
三、本件經依民事訴訟法第270 條之1 第1 項第3 款規定，協同
    兩造整理並協議簡化爭點後，兩造於本院97年9 月3 日言詞
    辯論程序中，同意協議簡化爭執事項如下：
  (一)兩造不爭執事項：
    1.兩造於95年11月27日簽訂合約書，原告向被告承租被告所
      有苗栗縣後龍鎮○○○段4343地號土地內某處土地，供原
      告設置廣告T-Bar 基座。
    2.第1年租金5萬元及訂金1萬元，原告已給付。
    3.原告已於96年11月5 日上午派員至4343地號土地內施工，
      並已開挖約3 公尺深。
    4.系爭4343地號土地屬高速公路路權邊界外50公尺以內地區
      禁止設置豎立廣告之範圍。
    5.竹南地政土地複丈成果圖甲、乙、丙、丁4 點，距離高速
      公路路權邊界均達50公尺以上，上開4 點位置均非禁止設
      置地點。
    6.系爭4343地號土地鄰地即同段4344地號土地所有人為被告
      之子。
  (二)、兩造爭執事項
    1.原告於96年11月5 日上午開挖地點，是否為兩造約定供原
      告施作設置T-Bar 廣告看板基座之地點?
    2.被告拒絕原告於系爭4343地號土地其他地點開挖，是否為
      債務不履行?
    3.若被告為債務不履行，原告所受之損害及損失利益為何?
四、得心證之理由：
  (一)系爭合約書第11條雖記載：「本合約自簽約日起，並由甲乙
    雙方、見證人簽字後生效」等語。惟本件租賃契約並無見證
    人，且被告既已收取原告交付之租金，並將系爭4343地號土
    地內設置T-Bar 基座之地點交與原告施工，顯見兩造已合意
    變更為不需經見證人簽字，本件租賃契約即生效，被告抗辯
    系爭合約書未經見證人簽字，兩造租賃契約尚未生效等語，
    尚不足採。
  (二)原告僅承租4343地號內某處土地，作為設置T-Bar 廣告看板
    之基地：
    原告主張向被告承租系爭4343地號及其周圍等筆土地內，靠
    高速公路旁範圍長50公尺、寬30公尺內土地，供原告選擇一
    地點作為原告設置T-Bar 廣告看板之用乙節，然此為被告所
    否認，而原告所提兩造簽署之合約書第1 條固記載：「乙方
    所有權之地號4343廣告用途，使用面積為長度50公尺、寬度
    30公尺，高速公路旁，若有樹木遮住看板視線，乙方同意甲
    方砍除。」該合約書所載租賃標的物僅4343地號土地，並未
    記載其他地號土地，原告主張除系爭4343地號土地外，其他
    周圍土地亦屬租賃範圍，顯與該契約記載不符，而難以採信
    。至該合約書第8 條所載乙方所有之地號，周圍不得再租給
    第2 人使用，此僅係約定周圍土地不可再出租他人使用，並
    未將周圍地列入承租範圍，自難僅以約定周圍土地不可再出
    租他人，而謂周圍土地均屬租賃標的物。又上開合約書第1
    條所載使用面積長50公尺、寬30公尺，計有1,500 平方公尺
    ，然系爭4343地號土地之面積僅829 平方公尺，有土地登記
    謄本1 份在卷可佐（見本院卷第8 頁），顯見該1,500 平方
    公尺之使用面積與兩造真意不符。原告亦稱：僅是在這個面
    積範圍讓原告選擇一個位置，不是要使用全部範圍等語（見
    本院卷第22頁）。另被告配偶即證人丁○○證稱：是原告老
    闆跟被告談，說要跟我們租土地作招牌，只用角落一小塊，
    不會影響到我耕作，動工之前有去現場看過，我和原告老闆
    有比那個地方要租給他，原告老闆跟我說原來約定的地方看
    板會影響到路邊電線，會有危險，要改到照片挖的地點，問
    我的意見，我同意，他們才挖，本院卷第40頁照片即96年11
    月5 日工人挖土地的地方，是原告老闆決定的等語（見本院
    卷第248 至250 頁），與原告所稱不是要使用全部範圍相符
    ，足認本件租賃契約原告僅向被告承租系爭4343地號土地內
    ，足供原告設置T-Bar 廣告看板基地之某處位置，並非承租
    4343地號整筆土地。至原告代表人之子即證人己○○證稱：
    租金1 年5 萬元是承租4343地號整筆土地，沒有經過原告同
    意被告就不可在4343地號上耕作，契約第1 條使用面積長50
    公尺、寬30公尺，是指這個範圍都是承租使用範圍等語，顯
    與原告上開所述不符，不足採信。
  (三)被告已履行交付租賃物之義務：
    被告抗辯：被告已於96年11月5 日上午，將本件租賃標的物
    交與原告施工設置廣告看板，原告並已開始施工，被告並無
    債務不履行等語。查原告於96年11月5 日上午至系爭4343地
    號土地內選擇設置地點，並已僱工在本院卷第40頁照片所示
    位置，進行設置T-Bar 廣告看板之開挖工程，且已挖至約3
    公尺深等情，此為原告所不爭執，並據證人乙○○證稱：本
    院卷第40頁照片即是我們挖的地方，是原告僱請我們去挖，
    差不多挖3 公尺深，照片上是設置T-Bar 的開挖程序等語（
    見本院卷第223 頁）。此外，並有被告所提照片5 張在卷可
    佐（見本院卷第39至40頁），足認被告已交付4343地號土地
    供原告選擇設置廣告看板之地點，原告並已開始施作設置T-
    Bar 廣告看板之工程，被告上開所辯，足堪採信。被告既已
    交付原告所選擇之位置，供原告施工設置廣告看板，原告並
    已開始施工，顯見兩造就於4343地號土地內設置廣告看板之
    位置，已達成一致之意思表示，被告已履行其出租人之義務
    。原告雖稱：施工當時原告亦在場，上開照片所示開挖地點
    ，是受被告強迫等語，然該地點若非經原告許可，原告自可
    不進行施工，被告亦無從強迫原告施工，而原告既已在該地
    點開挖，足見原告亦同意選擇該地點為設置T-Bar 廣告看板
    之位置，原告稱在該地點施工係遭被告強迫所致，顯不可採
    。
  (四)設置T-Bar 廣告看板基地之位置，已因原告選擇後而確定：
    按選擇之債，經有選檡權人之選擇，成為單純之債。依民法
    第212 條規定，其選擇之效力，並溯及於債之發生時。故選
    擇之債，一經選擇，即視為自始為單純之債（最高法院70年
    度台上字第4155號判決要旨參照）。縱如原告主張兩造於簽
    約時未約定承租4343地號土地內特定地點，而係由原告於43
    43地號土地內選擇一處，為其設置T-Bar 廣告看板之基地，
    然此基地坐落地點一經原告選擇後，其選擇之效力溯及於債
    之發生時，視為兩造自始約定以該地點為原告設置T-Bar 廣
    告看板之基地，原告不得再任意變更，否則原告豈非可於43
    43地號整筆土地內任意挖掘，再隨時任意變更T-Bar 廣告看
    板之基地位置。原告既已開始施工，顯見其已確定選擇之地
    點，原告事後因故再要求變更T-Bar 廣告看板之設置地點，
    此已屬事後再變更契約內容之要約，自需經被告同意，惟被
    告於審理中僅表示待本院囑託地政機關施測後，再決定是否
    同意原告變更設置位置，原告既未舉證證明被告曾同意變更
    設置地點，原告於審理中雖再以存證信函催告被告同意原告
    在其他地點設置T-Bar ，並需補償原告相當損害等語，尚難
    認原告係依契約本旨請求被告履行，被告自無經原告催告而
    有債務不履行之情事。從而，原告依給付遲延、債務不履行
    之法律關係，請求被告損害賠償，尚嫌無據。
五、綜上所述，原告依民法第227 條、第231 條、第232 條、第
    254 條及第260 條，請求被告給付4,987,768 元及法定遲延
    利息，為無理由，應予駁回。又原告之訴既經駁回，則其假
    執行之聲請已失所依附，應併予駁回。
六、本件事證已徵明確，另證人甲○○於本院證述，僅係簽約前
    兩造對話內容，無從據為本件兩造契約約定內容之證明，原
    告聲請再傳喚證人甲○○、黃林姜、陳和明以證明證人甲○
    ○有無偽證，核無必要；又兩造其餘攻擊防禦方法，經本院
    斟酌後，認為均不足以影響本判決之結果，爰不一一論述，
    併此敘明。
七、據上論結，本件原告之訴為無理由，依民事訴訟法第78條，
    判決如主文。
中    華    民    國    98    年    3     月    19    日
                  民事庭法  官  吳國聖
以上正本係照原本作成。
如對本判決上訴，須於判決送達後20日內向本院提出上訴狀。
                        書記官  葉俊宏
中    華    民    國    98    年    3     月    19    日


司法院資訊處製作；財團法人民間司法改革基金會備份。
